【裁判字號】    97,判,211
【裁判日期】    970403
【裁判案由】    營利事業所得稅
【裁判全文】
最  高  行  政  法  院  判  決
                                     97年度判字第00211號
上  訴  人  上海商業儲蓄銀行股份有限公司
代  表  人  甲○○
訴訟代理人  林瑞彬  律師
            林宜信
被 上訴 人  財政部臺北市國稅局
代  表  人  凌忠嫄
上列當事人間營利事業所得稅事件，上訴人對於中華民國95年6
月22日臺北高等行政法院94年度訴字第2670號判決，提起上訴，
本院判決如下：
    主  文
上訴駁回。
上訴審訴訟費用由上訴人負擔。
    理  由
一、上訴人89年度營利事業所得稅結算申報，原列報營業收入新
    臺幣（下同）21,099,080,451元，其中利息收入736,482,85
    4元。被上訴人初查以債券利息收入係依財政部民國75年7月
    16日臺財稅第7541416號函釋（下稱財政部75年函釋）意旨
    計算申報，應不含債券折（溢）價攤銷之利息收入（支出）
    ，乃將原申報溢價攤銷數35,319,599元加回利息收入，折價
    攤銷數2,926,434元調減利息收入，核定利息收入為768,876
    ,019元，並減除前手利息扣繳稅款16,648,384元，核定營業
    收入為21,114,825,232元。上訴人就營業收入中債券溢（折
    ）價攤銷數否准調增（減）利息收入及否准尚未抵繳之扣繳
    稅款並調減出售債券收入等部分不服，申請復查，獲追認尚
    未抵繳之扣繳稅額10,821,450元，相對調增營業收入及出售
    有價證券免稅所得各10,821,450元，變更核定尚未抵繳之扣
    繳稅額為33,829,611元，全年所得額為1,901,440,460元，
    出售有價證券免稅所得為457,402,842元，課稅所得額為虧
    損414,816,786元。上訴人對營業收入中債券溢（折）價攤
    銷數否准調增（減）利息收入部分仍表不服，提起訴願，經
    遭駁回，遂提起本件行政訴訟。
二、上訴人起訴主張：長期債券投資之市場利率不等於票面利率
    時，後續評價應按財務會計準則公報（下稱準則公報）第21
    號第26條攤銷溢折價，為處理債券投資溢折價之會計原則，
    除財務報表能忠實表達企業投資債券之損益情況及債券價值
    外，於辦理營利事業所得稅結算申報時，因稅法並無其他規
    定，故依此會計原則申報確為唯一合法且符合量能課稅原則
    之作法。且依一般商業經驗法則，投資人購買債券要求之投
    資報酬率以不低於市場上其他風險程度相同金融商品之投資
    報酬率為原則，於市場利率高於債券票面利率之情形，營利
    事業購買債券所支付之價格必低於該債券之票面金額，然其
    於到期日卻可取回較投資成本為高之本金，此差額之性質並
    非類似證券交易所得之風險利得，而係類似利息所得之預定
    利得，故該差額並非投資債券之資本利得，應作為每期認列
    利息收入之加項即折價攤銷。反之，在市場利率低於債券票
    面利率之情形，營利事業購買債券之成本將較其於到期日可
    領回之本金要高（即溢價買入），此溢價如不於每次領息日
    作攤銷（作為利息收入之減項），在目前證券交易所得免稅
    的情形下，營利事業等於需於所得稅結算申報時認列一個於
    購買時即同時發生之證券交易損失，並認列超過營利事業所
    預期會收到之利息，而使其稅負加重，違反量能課稅原則，
    亦違反經驗法則。訴願決定稱債券利息收入應依債券之面值
    及利率計算，不含債券之折溢價攤銷，實有適用法規不當之
    違誤，並違反論理法則，又所稱債券利息收入應依債券之票
    面利率計算亦有不當。而被上訴人據以否准依據即財政部75
    年函釋，然該函釋對營利事業債券利息收入之計算不僅未慮
    及本件之折溢價攤銷問題，且因該函未具實質課稅精神，亦
    非強制規定，故被上訴人並無逕依該函核定稅捐之權。況最
    高行政法院91年度判字第1482號判決已認上開函釋未符實質
    課稅原則。另所得稅法第62條係規範長期投資之存、放款及
    債券之估價，而非計算債券投資利息收入，且被上訴人忽略
    所得稅法第64條承認發行公司債折價應分期攤提之規定，逕
    依不利益之規定核定稅捐，違反租稅平等原則等語，求為判
    決訴願決定、原處分不利上訴人部分均撤銷。
三、被上訴人則以：債券溢折價係長期債券投資之市場利率不等
    於票面利率所造成（即購進成本不等於面值），該折溢價於
    後續評估固應按準則公報第21號第26條規定攤銷，惟依所得
    稅法第62條第2項規定及財政部75年函釋意旨，營利事業應
    按債券之面值及票面利率計算利息收入，並以原始購價為出
    售債券之成本，故於稅務會計上，債券持有期間並不列溢、
    折價攤銷，即將購進成本與面值之差額於出售時認列為證券
    交易損益，而不調整持有期間之利息收入，從而，被上訴人
    以上訴人本期買賣債券已依前揭規定計算利息收入及證券交
    易利益，自不應含折（溢）價攤銷之利息收入（支出），經
    核並無不妥等語，資為抗辯，求為判決駁回上訴人之訴。
四、原審斟酌全辯論意旨及調查證據之結果，以：系爭財政部75
    年函釋係財政部本於中央財稅主管機關職權，為稽徵便利及
    避免因處理不一致所生之稅捐規避行為，核釋債券利息所得
    之計算方式，俾所屬下級稽徵機關執行職權之依據，未牴觸
    所得稅法令等相關規定，亦未增加法律所無之義務，自得予
    以適用。至上訴人所舉之最高行政法院91年度判字第1482號
    判決係認財政部75年函釋係就債券單純買賣而為立論，該案
    中之債券附條件買回交易，其具融資性質者，無適用之餘地
    ，並非否定該函釋之效力，反而從該判決以該函釋為前提之
    立論可知，該判決肯認該函釋之效力。又通觀該函釋整體文
    義，並基於租稅法定主義，營利事業或個人買賣國內發行之
    公債、公司債及金融債券，買受人若為營利事業，稽徵機關
    由該事業按債券持有期間，依債券之面值及利率計算利息收
    入。是被上訴人依該函釋，就上訴人買入之債券，依債券之
    面值及利率計算利息收入，並無不合。又企業購買債券，不
    論係長期抑短期投資，其債券之資產估價與利息認列標準等
    ，自應依其性質而有前後一致之情形，除符合會計原則一致
    性之要求外，亦杜免規避稅負之行為。又債券之發行(買賣)
    ，係折價或溢價發行(買賣)，固繫於市場需求，而由當時市
    場利率與票面利率間之相對高低比例決定，惟投資人於選擇
    債券之初，應即已通盤考量全部狀況，是債券溢、折價即應
    與債券之評價課題合併處理。上訴人自承本件係採長期債券
    投資，而長期投資因係以長期持有為目的，則市價變動之損
    益不會在短期內實現，且短期之市價下跌仍可能在往後年度
    回升，故長期投資未實現跌價損失係放在資產負債表股東權
    益項下列為減項，不放入當期盈餘，並不會影響損益表，是
    所得稅法第63條有關長期股權投資之估價並無適用成本與時
    價孰低法規定之餘地。再者，長期債券投資，於滿期時所支
    付之利息係按票面之固定利率為之，上訴人於購入之初即已
    知悉，且投資損益之風險亦於擇定投資項目時即衡量在先，
    自無於購入債券之後，單獨將債券利息收入於各年度與市價
    比較評量預作損益評估之理。另依成本收益配合原則，當某
    項收益已經在某一會計期間認列時，所有與該收益之產生有
    關的成本均應在同一會計期間轉為費用，以便與收益配合而
    正確的計算損益。上訴人係採長期債券投資，其在第一年支
    付現金買進債券之同時，即將債券帳列資產項下長期投資科
    目，當無於購入後之第二年度帳列其他科目及另有相對應之
    成本產生之可能，其利息收入雖係因一定之約定利率所產生
    ，惟因並未再行支付現金，自無在債券持有期間內有所謂與
    成本配合之問題，且因長期投資未實現跌價損失並不放入當
    期盈餘，於損益表並無影響，故無從將債券割裂後單獨將債
    券利息收入部分計算損益。又自營利事業權責發生基礎制言
    ，收益係營業活動之結果，費用則為營業活動所耗用之成本
    ，上訴人所主張之債券溢價差額係與投資市場利率比較後之
    金額，其本質係屬利息收入之一部分即仍屬收益，並非為獲
    致利息收入所耗用之成本。其以權責發生制主張債券利息收
    入應減除溢價購入債券之差額云云，亦非有據。再零息票債
    券並無約定利率，與本件上訴人購入之債券票面有約定利率
    不同，上訴人所主張關於零息票債券之財政部函釋，自無從
    援用。另上訴人之主張，多引用與本件爭點相同之原審92年
    訴字第5395號判決之理由欄內敘述，然該判決最終結論是「
    維持被上訴人機關之判斷結論」，該判決並無法作為有利於
    上訴人認定之依據。從而，原處分未將上訴人本期買賣債券
    中債券溢（折）價攤銷數如上訴人所請調增（減）利息收入
    ，並無不合。訴願決定予以維持，亦無不合等詞，因將原決
    定及原處分均予維持，駁回上訴人之訴。
五、上訴意旨略謂：上訴人就有關債券折溢價之分期攤銷向採一
    致之申報方式，均列入利息收入項下處理，與一般公認會計
    原則相符，亦符合一致性之要求，且被上訴人於87年度以前
    對其他從事類似債券交易業者之營利事業所得稅核定未曾表
    示不同意見，然被上訴人於折價攤銷作為利息收入加項時未
    予調整，於溢價收入作為利息收入減項時，卻予以剔除，顯
    係因稅收考量致改變見解，實與租稅公平及行政自我拘束原
    則有違。又原審既謂上訴人於購入債券之初即應考量全部狀
    況，是此當然包含考量被上訴人於87年度以前對其他從事類
    似債券交易業者之營利事業所得稅核定未曾表示不同意見，
    造成上訴人對此法律意見之信賴，然原審逕同意被上訴人驟
    然改變見解，實有應適用而未適用行政程序法第4條及第6條
    之顯然錯誤及判決理由矛盾之違法。次原審認債券持有人溢
    價或折價購入債券後，卻依票面利率計算債券利息收入，則
    債券持有人未出售而持有至到期日兌領票面金額與原購買成
    本間將會自動產生買賣損益，實不符經濟實際及論理法則，
    亦與司法院釋字第420號解釋所揭示之實質課稅原則及量能
    原則不符。關於債券之溢折價，因稅法並無其他規定，故依
    準則公報第21號第26條、第26號第22條，方符合查核準則第
    2條第2項規定，然原審顯有應適用所得稅法第22條「權責發
    生制」而未適用之違法。另財政部75年函釋絕非計算債券利
    息之唯一方法，上訴人已舉其他類似財政部解釋令說明，惟
    原審僅稱該函與本件案情不同而無援引適用之餘地，並未說
    明無適用之原因，顯有違誤。況原審否准上訴人攤提實際利
    息收入，即等於僅准債券之發行者得分期攤提計算實際之利
    息支出，但否准債券購買者攤提計算其實際利息收入，此不
    僅與公平原則不符，亦違反論理法則。又上訴人對此於原審
    曾多次主張，原判決仍未置一詞，顯有判決不備理由之違誤
    等語，求為判決廢棄原判決，原處分、復查及訴願決定中有
    關否准上訴人列報債權溢價攤銷數35,319,599元，並調增利
    息收入部分均撤銷。
六、本院經核原判決並無違誤，茲就上訴意旨，再論斷如下：按
    「本法所稱有價證券，謂政府債券、公司股票、公司債券及
    經財政部核定之其他有價證券。」「自中華民國79年1月1日
    起，證券交易所得停止課徵所得稅，證券交易損失亦不得自
    所得額中減除。」「營利事業所得之計算，以其本年度收入
    總額減除各項成本費用、損失及稅捐後之純益額為所得額。
    」「長期投資之存款、放款、或債券，按其攤還期限計算現
    價為估價標準，現價之計算，其債權有利息者按原利率計算
    ，無利息者按當地銀錢業定期1年存款之平均利率計算之。
    前項債權於到期收回時，其超過現價之利息部分，應列為收
    回年度之收益。」行為時證券交易法第6條第1項、所得稅法
    第4條之1、第24條第1項及第62條分別定有明文。查營利事
    業為債券之投資，該債券於評價上係屬營利事業之資產，至
    營利事業因長期投資而購入債券者，關於該債券之成本，參
    諸上述所得稅法第62條規定，自係指債券之原始取得成本，
    故不論營利事業就該債券是高於或低於票面價格取得，均不
    影響其原始取得成本金額之認定。又債券因屬證券交易法所
    稱有價證券，是其買賣有行為時所得稅法第4條之1停徵證券
    交易所得稅規定之適用，故營利事業為債券之買賣，若賣出
    時（含持有至到期日）之價格低於原始取得成本者，固有損
    失，惟因其屬證券交易損失，自不得於當年度營利事業所得
    稅結算申報時予以列報減除；若尚未賣出，則營利事業為該
    債券投資之損益因尚未實現，自亦不得於持有期間之年度營
    利事業所得稅結算中予以列報。至所得稅法第64條第2項關
    於：「．．．但公司債之發行費，及折價發行之差額金，有
    償還期限之規定者，應按其償還期限分期攤提。」之規定，
    因屬營業成本之攤提規定，核與營利事業為長期投資購入債
    券而生之溢折價，性質並不相同，自不得作為該溢折價亦得
    攤提之依據；而其等事物之本質既不相同，故規範為不同之
    處理，自與平等原則無違。另準則公報第21號第26條及第26
    號第22條雖有關於長期投資之公司債，應按溢折價攤銷作為
    利息收入之調整；惟此乃基於財務會計之穩健原則，為允當
    表達營利事業財務情形所為之規範。而稅務會計與財務會計
    因規範依據及目的有所不同，本即會有所差異，關於債券之
    溢折價，前開所述乃基於其為資產之本質，依相關法律規定
    所為之當然解釋，是於稅法並無明文其溢折價得為攤銷之情
    況下，營利事業之財務報表雖依前述準則公報規定為攤銷，
    然於營利事業所得稅結算申報時，此即屬應依查核準則第2
    條第2項規定為調整之事項。本件上訴人遭被上訴人剔除者
    ，乃上訴人所為長期投資之債券，針對溢價部分予以攤銷之
    金額一節，為原審所確定之事實，而此債券溢價部分之攤銷
    ，依上開所述，並不得於營利事業所得稅結算申報時予以列
    報，雖其財務報表為此攤銷之列載，亦應予以調整，上訴意
    旨以相關稅法及查核準則並無關於溢折價攤銷之規定，故依
    查核準則第2條第2項規定，其即得依財務報表列報情形為申
    報，無庸予以調整云云，並無可採。又上述關於債券溢價部
    分，於營利事業所得稅應如何申報之說明，乃基於法律之當
    然解釋，故其屬法律見解問題，核與事實之認定無涉；至於
    因債券之溢價購入，或將形成營利事業終局利益低於按債券
    面額依約定利率計算之利息金額，而此差額，縱營利事業於
    購入時在整體評價上係以利息收入之層面予以考量，然此究
    僅屬「動機」層次，尚不得因此影響該行為於稅法上之評價
    ，更難謂因此而有何經驗法則之違反，故上訴意旨執經驗法
    則為指摘，並無可採。再者，所得稅法第62條固為關於資產
    重估之規定，然亦非不得據此而為長期投資之債券性質上係
    屬資產暨此資產應如何評價之認定。又按行政程序法第6條
    ：「行政行為，非有正當理由，不得為差別待遇。」之規定
    ，固為行政程序法關於行政自我拘束原則之規定，惟僅單純
    容忍不為一種原可採行之干涉，尚不足以構成行政自我拘束
    。且行政之自我拘束，原則上亦應以原行政實務合法為前提
    ，亦即不能依據平等原則，由違法行政行為產生行政自我拘
    束，否則即會產生法律優先原則，任由行政支配而被排除之
    弊。經查，本件縱如上訴人主張，被上訴人之前就關於債券
    之折價攤銷之申報有未予調整情事，惟依原審判決援引之財
    政部75年函釋：「營利事業或個人買賣國內發行之公債、公
    司債及金融債頭，買受人若為營利事業，可由該事業按債券
    持有期間，依債券之面值及利率計算利息收入，如其係於兩
    付息日間購入債券並於取息前出售者，則以售價減除其購進
    該債券之價格及依上述計算之利息收入後之餘額作為其證券
    交易損益．．．。」之意旨，則被上訴人就各別營利事業之
    各別年度營利事業所得稅結算申報之處理情形，可否謂已形
    成行政慣例而生行政自我拘束效力，依上開所述，已非無疑
    。況上訴人所為債券之溢價應予攤銷之主張，並不符法律規
    範意旨，故上訴人更不得執行政自我拘束原則，資為本件對
    其有利之論據，原處分核與行政程序法第6條規定無違，更
    無違反行政程序法第4條所揭諸依法行政原則，上訴意旨據
    以指摘原判決違法，並無可採，原審判決仍應予維持。此外
    ，上訴人其餘所訴各節，無非係其對法律見解之歧異，重複
    前已主張為原判決詳予論述不採之事由再予爭執，以及就原
    審取捨證據、認定事實之職權行使，指摘其為不當，均無足
    採。綜上所述，原判決將訴願決定及原處分均予維持，核無
    不合。上訴論旨，指摘原審判決違法，求予廢棄，為無理由
    ，應予駁回。
七、據上論結，本件上訴為無理由，依行政訴訟法第255條第1項
    、第98條第1項前段，判決如主文。
中    華    民    國    97    年    4     月    3     日
                    最高行政法院第三庭
                        審判長法官  黃  璽  君
                              法官  林  茂  權
                              法官  鄭  小  康
                              法官  鄭  忠  仁
                              法官  黃  本  仁
以  上  正  本  證  明  與  原  本  無  異
中    華    民    國    97    年    4     月    3     日
                              書記官  彭  秀  玲


司法院資訊處製作；財團法人民間司法改革基金會備份。
